ACORDAO-COMPLETO-2438087

ACÓRDÃO 12287/2020 ATA 39/2020 - SEGUNDA CÂMARA

VISTOS, relatados e discutidos estes autos de tomada de contas especial instaurada pelo então Ministério da Cultura - MinC em desfavor, originariamente, de Fernanda Moreira de Almeida e Sonaira de Melo D'Ávila Neumeister, além da Studio F Produções Artística e Cinematográfica Ltda. - ME, diante da omissão no dever de prestar contas dos recursos federais transferidos sob o valor de R$ 146.900,00 no âmbito do Pronac 12-4244 com o objetivo de realizar o projeto intitulado como "74ª Festa das Flores - Espaço Cultural", durante o período de 13 a 18 de novembro de 2012, em Joinville - SC;
ACORDAM os Ministros do Tribunal de Contas da União, reunidos em Sessão da 2ª Câmara, ante as razões expostas pelo Relator, em:
9.1. declarar a revelia de Fernanda Moreira de Almeida e da Studio F Produções Artística e Cinematográfica Ltda. - ME, nos termos do art. 12, § 3º, da Lei nº 8.443, de 1992;
9.2. julgar irregulares as contas de Fernanda Moreira de Almeida e da Studio F Produções Artística e Cinematográfica Ltda. - ME, nos termos dos arts. 16, III, alíneas "a", "b" e "c", com o § 2º, "b", e 19, caput, da Lei nº 8.443, de 1992, para condená-los, solidariamente, ao pagamento do correspondente débito, com a atualização monetária e os juros de mora calculados desde as datas informadas até o efetivo recolhimento, fixando-lhes o prazo de 15 (quinze) dias, contados da notificação, para que comprovem perante o Tribunal, nos termos do art. 214, III, "a", do RITCU, o recolhimento da referida dívida em favor do Fundo Nacional da Cultura, na forma da legislação em vigor, sob as seguintes condições:
	Data da Ocorrência
	Valor Original (em R$) 

	28/9/2012
	2.500,00

	28/9/2012
	10.400,00

	13/11/2012
	4.000,00

	21/11/2012
	120.000,00

	27/12/2012
	10.000,00

9.3. aplicar em desfavor de Fernanda Moreira de Almeida e da Studio F Produções Artística e Cinematográfica Ltda. - ME, individualmente, a multa prevista no art. 57 da Lei n.º 8.443, de 1992, sob o valor de R$ 60.000,00 (sessenta mil reais) , fixando-lhes o prazo de 15 (quinze) dias, contados da notificação, para que comprovem, perante o Tribunal, nos termos do art. 214, III, "a", do RITCU, o recolhimento da referida dívida em favor do Tesouro Nacional, com a devida atualização monetária, na forma da legislação em vigor;
9.4. autorizar, caso requerido, nos termos do art. 26 da Lei nº 8.443, de 1992, e do art. 217 do RITCU, o parcelamento das dívidas fixadas por este Acórdão em até 36 (trinta e seis) parcelas mensais e sucessivas, com a devida atualização monetária e os correspondentes acréscimos legais, esclarecendo ao responsável que a falta de pagamento de qualquer parcela importará no vencimento antecipado do saldo devedor, nos termos do art. 217, § 2º, do RITCU, sem prejuízo das demais medidas legais;
9.5. autorizar, desde logo, a cobrança judicial das dívidas fixadas por este Acórdão, nos termos do art. 28, inciso II, da Lei nº 8.443, de 1992, diante do não atendimento à notificação; e
9.6. enviar a cópia do presente Acórdão, com o Relatório e o Voto, à Procuradoria da República no Estado de Santa Catarina, nos termos do art. 16, § 3º, da Lei nº 8.443, de 1992, para o ajuizamento das ações civis e penais cabíveis.

Tomada de Contas Especial  instaurada pelo então Ministério da Cultura  MinC em desfavor de Fernanda Moreira de Almeida, Sonaira de Melo DÁvila Neumeister e Studio F Produções Artística e Cinematográfica Ltda. ME, diante da omissão no dever de prestar contas dos recursos federais transferidos sob o valor de R$ 146.900,00 no âmbito do Pronac 12-4244 com o objetivo de realizar o projeto intitulado 74ª Festa das Flores  Espaço Cultural, no período de 13 a 18 de novembro de 2012, na cidade de Joinville  SC.

Segunda Câmara

então Ministério da Cultura.

3. Responsáveis: Fernanda Moreira de Almeida (CPF XXX.353.297-XX); e Studio F Produções Artística e Cinematográfica Ltda. - ME (CNPJ 05.220.861/0001-07).

13.1. Ministros presentes: Ana Arraes (Presidente), Aroldo Cedraz e Raimundo Carreiro.
13.2. Ministro-Substituto convocado: André Luís de Carvalho (Relator).
13.3. Ministro-Substituto presente: Marcos Bemquerer Costa.

ANDRÉ DE CARVALHO

Trata-se de tomada de contas especial instaurada pelo então Ministério da Cultura - MinC em desfavor, originariamente, de Fernanda Moreira de Almeida e Sonaira de Melo D'Ávila Neumeister, além da Studio F Produções Artística e Cinematográfica Ltda. ME, diante da omissão no dever de prestar contas dos recursos federais transferidos sob o valor de R$ 146.900,00 no âmbito do Pronac 12-4244 com o objetivo de realizar o projeto intitulado como "74ª Festa das Flores - Espaço Cultural", durante o período de 13 a 18 de novembro de 2012, em Joinville - SC.
2.	Após a análise final do feito, o Auditor Federal Marcelo Álvaro Tezeli lançou o seu parecer conclusivo à Peça 62, com a anuência dos dirigentes da Secex-TCE (Peças 63 e 64) , nos seguintes termos:
	" (...) HISTÓRICO 
	2. Segundo se verifica à peça 1, foi apresentado ao MinC em 17/5/2012, por intermédio da proponente cultural Studio F Produções Artística e Cinematográfica Ltda. - ME, o projeto intitulado "74ª Festa das Flores - Espaço Cultural", a ser realizado na cidade de Joinville (SC) , com entrada franca e expectativa de receber 200.000 visitantes nos seus 6 (seis) dias de realização. Após análise da documentação (peças 2-3) , o projeto foi aprovado sob o número PRONAC 12 4244 (peça 4) , consoante a Portaria n° 406, de 17/7/2012, publicada no DOU em 18/7/2012 (peça 5) . 
	3. Foram previstos custos administrativos e relacionados às etapas de pré-produção/ preparação, produção/execução e divulgação /comercialização (peça 3) , autorizando-se a captação de R$ 511.520,00 (peça 5) . A vigência da captação foi fixada de 18/7 a 31/12/2012 (peça 5) , sendo prorrogado o prazo de execução até 28/2/2013 (peça 8) . Às peças 6-7, observam-se extratos bancários e comunicados de Mecenato (recibos) , perfazendo um total captado de R$ 146.900,00, conforme a seguir:
	DATA
	VALOR CAPTADO (R$) 

	28/9/2012
	2.500,00

	28/9/2012
	10.400,00

	13/11/2012
	4.000,00

	21/11/2012
	120.000,00

	27/12/2012
	10.000,00

	TOTAL
	146.900,00

	4. À peça 9, consta Despacho do MinC sob o n.350, datado de 11/4/2017, comunicando que a proponente não apresentou a prestação de contas, sugerindo a instauração de TCE. Ressaltou-se que a proponente foi notificada a prestar contas por meio de mensagem eletrônica encaminhada via SALIC (Sistema de Apoio às Leis de Incentivo à Cultura) , porém não atendeu a diligência. Em seguida, às peças 10 e 11 consta o Laudo Final sobre a Prestação de Contas n. 038, com reprovação da prestação de contas e inabilitação da proponente, e a Portaria n. 262/2017, com a publicação no DOU de 27/4/2017 da reprovação das contas do projeto. 
	5. Às peças 12-27, verificam-se tentativas de notificação das partes, com envio de Comunicados, Ofícios e e-mails, havendo relato de tentativas de contato telefônico, ultimando-se a notificação por edital publicado no DOU em 30/8/2017 (peça 28) . Observa-se às peças 29-37 contrato social, registro de inadimplência e outros documentos, assim como matriz de responsabilização e ficha de qualificação dos responsáveis. Na sequência, encontra-se Relatório de TCE expedido sob o número 378/2017 (peça 38) , contendo a apuração dos fatos, identificação dos responsáveis e quantificação do dano, segundo preceitua a IN TCU 71/2012. 
	6. Às peças 39-42, avista-se Relatório de Auditoria da Controladoria Geral da União, acompanhado de Certificado de Auditoria e Parecer do Dirigente do Órgão de Controle Interno, todos sob o n. 768/2018, além de Pronunciamento Ministerial, atestando o Ministro de Estado da Cultura o conhecimento das conclusões. Os documentos opinam, de forma unânime, pela irregularidade das contas. 
	7.   Uma vez remetidos os autos a este Tribunal para fins de apreciação e julgamento, em sede de instrução preliminar (peça 43) , a análise dos pressupostos de procedibilidade previstos na IN/TCU 71/2012 verificou que não havia óbices preliminares que impedissem o prosseguimento desta tomada de contas especial, uma vez que não se configurou o transcurso de mais de dez anos entre o fato gerador e a primeira notificação válida dos responsáveis pela autoridade administrativa competente. Ademais, o valor atualizado do débito apurado (sem juros) em 1/1/2017 era superior a R$ 100.000,00, na forma estabelecida conforme os arts. 6º, inciso I, e 19 da IN/TCU 71/2012, modificada pela IN/TCU 76/2016.
	8. Após as considerações técnicas acerca da apuração dos fatos, identificação dos responsáveis e quantificação do dano para fins de ressarcimento, a análise preliminar pugnou pela audiência e citação do responsável com os seguintes contornos (peça 43, p. 4-5) :
 18.1. realizar a citação da empresa Studio F Produções Artística e Cinematográfica Ltda. -                 ME (CNPJ 05.220.861/0001-07) e da Sra. Fernanda Moreira de Almeida (CPF XXX.353.297-XX) , na condição de sócia administradora, com fundamento nos arts. 10, § 1º, e 12, incisos I e II, da Lei 8.443/1992 c/c o art. 202, incisos I e II, do RI/TCU, para, no prazo de quinze dias, apresentar alegações de defesa quanto à irregularidade detalhada a seguir:
	a) Irregularidade: não comprovação da boa e regular aplicação dos recursos em razão da omissão no dever de prestar contas do projeto cultural PRONAC 12 4244 - "74ª Festa das Flores - Espaço Cultural", a ser realizado na cidade de Joinville (SC) , de 13 a 18 de novembro de 2012, sob a égide da Lei 8.313/1991;
	b) Conduta: omitir-se no dever de prestar contas dos recursos captados, por meio de doações ou patrocínios, quando deveria ter apresentado a prestação de contas 30 (trinta) dias após o prazo de execução do projeto;
	c) Dispositivos violados: Constituição Federal art. 70, parágrafo único, e art. 71, Inciso II; Lei n. 8.313/91, art.29 e 30 (Lei de Incentivo à Cultura) , Decreto 5.761/2006, art.38 (regulamenta a Lei 8.313/91) , Decreto-lei 200/67, art. 93, IN 01/2012 do MinC, art.70 e 71, Lei n. 8.443/92, art.8º, 12, 15 e 16 (Lei Orgânica do TCU) , IN TCU n. 71/2012 (dispõe sobre a instauração, a organização e o encaminhamento ao Tribunal de Contas da União dos processos de tomada de contas especial) .
	d) Nexo de causalidade: a omissão no dever de prestar contas dos recursos captados no âmbito do PRONAC 12 4244 resulta na presunção de dano ao Erário pelo valor total captado. 
	e) Culpabilidade: não há excludentes de ilicitude, de culpabilidade e de punibilidade. É razoável supor que os responsáveis tinham consciência da ilicitude de suas condutas, sendo exigível conduta diversa da praticada, qual seja, comprovar a boa e regular aplicação dos recursos captados sob a égide da Lei Rouanet.
	e/ou recolher aos cofres do Fundo Nacional de Cultura a quantia abaixo indicada, referente à irregularidade e à conduta de que trata o item 21.1, letras "a" e "b", atualizada monetariamente a partir da respectiva data até o efetivo recolhimento, abatendo-se na oportunidade a quantia eventualmente ressarcida, na forma da legislação em vigor.
	VALOR ORIGINAL (R$) 
	DATA DA OCORRÊNCIA

	2.500,00
	28/9/2012

	10.400,00
	28/9/2012

	4.000,00
	13/11/2012

	120.000,00
	21/11/2012

	10.000,00
	27/12/2012

Valor atualizado até 29/11/2018 (sem juros de mora) : R$ 211.175,91.
	18.2. realizar a audiência da Sra. Fernanda Moreira de Almeida (CPF XXX.353.297-XX) , na condição de sócia administradora, com fundamento nos arts. 10, § 1º, e 12, incisos I e III, da Lei 8.443/1992 c/c o art. 202, incisos I e III, do RI/TCU, para no prazo de quinze dias, apresentar razões de justificativa quanto à irregularidade detalhada a seguir:
	a) Irregularidade: Não cumprimento do prazo originalmente estipulado para prestação de contas do projeto cultural projeto cultural PRONAC 12 4244 - "74ª Festa das Flores - Espaço Cultural", a ser realizado na cidade de Joinville (SC) , de 13 a 18 de novembro de 2012, sob a égide da Lei 8.313/1991;
	b) Conduta: descumprir o prazo originalmente estipulado para prestação de contas dos recursos captados, por meio de doações ou patrocínios, no projeto cultural PRONAC 12 4244, quando deveria ter apresentado a prestação de contas 30 (trinta) dias após o prazo de execução do projeto;
	c) Dispositivos violados: Constituição Federal art. 70, parágrafo único, e art. 71, Inciso II; Lei n. 8.313/91, art.29 e 30 (Lei de Incentivo à Cultura) , Decreto 5.761/2006, art.38 (regulamenta a Lei 8.313/91) , Decreto-lei 200/67, art. 93, IN 01/2012 do MinC, art.70 e 71, Lei n. 8.443/92, art.8º, 12, 15 e 16 (Lei Orgânica do TCU) , IN TCU n. 71/2012 (dispõe sobre a instauração, a organização e o encaminhamento ao Tribunal de Contas da União dos processos de tomada de contas especial) .
	9. Nos termos dos pronunciamentos uníssonos (peças 44-45) , a proposta foi, então, acolhida integralmente pela unidade técnica, ocasião em que foi autorizada a citação e a audiência da Srª Fernanda Moreira de Almeida e da Studio F Produções Artística e Cinematográfica Ltda. - ME, nos termos acima delineados, promovida por meio dos expedientes expostos na tabela abaixo: 
	Ofício
	Data do ofício
	Data de Recebimento do Ofício
	Nome do Recebedor do Ofício
	Observação
	Fim do Prazo para defesa

	3369/2018-TCU/SECEX-TCE (Peça 47, p. 1-7) 
	3/12/2018
	27/12/2018 (vide AR de Peça 50) 
	--
	"Ao Remetente - Ausente"
	--

	3370/2018-TCU/SECEX-TCE (Peça 46, p. 1-7) 
	3/12/2018
	24/12/2018 (vide AR de Peça 49) 
	Antônio V. Muller
	Ofício recebido no endereço do responsável, conforme pesquisa de endereço no Sistema da Receita Federal.
	24/1/2019

	1916/2019-TCU/SECEX-TCE (Peça 54, p. 1-7) 
	17/4/2019
	6/5/2019 (vide AR de Peça 57) 
	--
	"Ao Remetente - Mudou-se"
	--

	1917/2019-TCU/SECEX-TCE (Peça 55, p. 1-7) 
	17/4/2019
	3/5/2019 (vide AR de Peça 56) 
	Antônio V. Muller
	Ofício recebido no endereço do responsável, conforme pesquisa de endereço no Sistema da Receita Federal.
	3/6/2019

	10. Assim, observa-se que os Ofícios supracitados foram encaminhados aos responsáveis, a partir de endereços oriundos dos Sistemas da Receita Federal, conforme atesta a respectiva consulta à base de dados (peças 51-53) , sendo ambos oficialmente notificados, conforme Ofício 3370/2018-TCU/SECEX-TCE (AR à peça 49) e Ofício 1917/2019-TCU/SECEX-TCE (AR à peça 56) .
	11. Não obstante, apesar de devidamente notificados, compulsando os autos, observa-se que os responsáveis epigrafados se mantiveram inertes perante esta Corte de Contas e, desta forma, não se manifestaram quanto à irregularidade a eles imputada, no prazo regimental fixado, a despeito da prorrogação de prazo concedida (peças 59-60) . Ademais, em pesquisa realizada na base de dados deste Tribunal em 17/1/2020, observa-se que não há documentos pendentes de juntada nestes autos que guardem relação com eventuais alegações de defesa apresentadas pelo responsável, ainda que intempestivas.
	12. Assim, autos foram, então, encaminhados à unidade técnica para fins de instrução e consequente apreciação no mérito pelo Tribunal, após a prévia manifestação do Parquet de Contas.
	EXAME TÉCNICO
	13. O exame técnico ora proposto compreende a análise da revelia configurada, tomando como base a irregularidade atribuída à Srª Fernanda Moreira de Almeida e à Studio F Produções Artística e Cinematográfica Ltda. - ME, no âmbito da preliminar, em cotejo com os elementos comprobatórios constantes dos autos e os argumentos que possam ser aproveitados em favor deles em manifestações colhidas na fase interna desta Tomada de Contas Especial, acaso existentes.
	14. Preliminarmente, cumpre tecer breves considerações sobre a forma como são realizadas as comunicações processuais no TCU. A esse respeito, destacam-se o art. 179, do Regimento Interno do TCU (Resolução 155, de 4/12/2002) e o art. 4º, inciso III, § 1º, da Resolução TCU 170, de 30 de junho de 2004, in verbis:
	Art. 179. A citação, a audiência ou a notificação, bem como a comunicação de diligência, far se-ão:
	I - mediante ciência da parte, efetivada por servidor designado, por meio eletrônico, fac-símile, telegrama ou qualquer outra forma, desde que fique confirmada inequivocamente a entrega da comunicação ao destinatário;
	II - mediante carta registrada, com aviso de recebimento que comprove a entrega no endereço do destinatário;
	III - por edital publicado no Diário Oficial da União, quando o seu destinatário não for localizado
	(...) 
	Art. 3º As comunicações serão dirigidas ao responsável, ou ao interessado, ou ao dirigente de órgão ou entidade, ou ao representante legal ou ao procurador constituído nos autos, com poderes expressos no mandato para esse fim, por meio de:
	I - correio eletrônico, fac-símile ou telegrama;
	II - servidor designado;
	III - carta registrada, com aviso de recebimento;
	IV - edital publicado no Diário Oficial da União, quando o seu destinatário não for localizado, nas hipóteses em que seja necessário o exercício de defesa".
	Art. 4º. Consideram-se entregues as comunicações:
	I - efetivadas conforme disposto nos incisos I e II do artigo anterior, mediante confirmação da ciência do destinatário;
	II - realizadas na forma prevista no inciso III do artigo anterior, com o retorno do aviso de recebimento, entregue comprovadamente no endereço do destinatário;
III - na data de publicação do edital no Diário Oficial da União, quando realizadas na forma prevista no inciso IV do artigo anterior.
	§ 1º O endereço do destinatário deverá ser previamente confirmado mediante consulta aos sistemas disponíveis ao Tribunal ou a outros meios de informação, a qual deverá ser juntada ao respectivo processo.
	(...) 
	15.  Bem se vê, portanto, que a validade da citação via postal não depende de que o aviso de recebimento seja assinado pelo próprio destinatário da comunicação, o que dispensa, no caso em tela, a entrega do AR em "mãos próprias". A exigência da norma é no sentido de o Tribunal verificar se a correspondência foi entregue no endereço correto, residindo aqui a necessidade de certeza inequívoca. 
	16.  Não é outra a orientação da jurisprudência do TCU, conforme se verifica dos julgados a seguir transcritos:
	Acórdão 3648/2013-TCU-Segunda Câmara | Relator: Ministro José Jorge
	São válidas as comunicações processuais entregues, mediante carta registrada, no endereço correto do responsável, não havendo necessidade de que o recebimento seja feito por ele próprio.
	Acórdão 1019/2008-TCU-Plenário | Relator: Ministro Benjamin Zymler
	É prescindível a entrega pessoal das comunicações pelo TCU, razão pela qual não há necessidade de que o aviso de recebimento seja assinado pelo próprio destinatário. Entregando se a correspondência no endereço correto do destinatário, presume-se o recebimento da citação.
	Acórdão 1526/2007-TCU-Plenário | Relator: Ministro Aroldo Cedraz
	As comunicações do TCU, inclusive as citações, deverão ser realizadas mediante Aviso de Recebimento - AR, via Empresa Brasileira de Correios e Telégrafos, bastando para sua validade que se demonstre que a correspondência foi entregue no endereço correto.
	17. A validade do critério de comunicação processual do TCU foi referendada pelo Supremo Tribunal Federal, nos termos do julgamento do MS-AgR 25.816/DF, por meio do qual se afirmou a desnecessidade da ciência pessoal do interessado, entendendo-se suficiente a comprovação da entrega do "AR" no endereço do destinatário:
	EMENTA: AGRAVO REGIMENTAL. MANDADO DE SEGURANÇA. DESNECESSIDADE DE INTIMAÇÃO PESSOAL DAS DECISÕES DO TRIBUNAL DE CONTAS DA UNIÃO. ART. 179 DO REGIMENTO INTERNO DO TCU. INTIMAÇÃO DO ATO IMPUGNADO POR CARTA REGISTRADA, INICIADO O PRAZO DO ART. 18 DA LEI nº 1.533/51 DA DATA CONSTANTE DO AVISO DE RECEBIMENTO. DECADÊNCIA RECONHECIDA. AGRAVO IMPROVIDO.
	O envio de carta registrada com aviso de recebimento está expressamente enumerado entre os meios de comunicação de que dispõe o Tribunal de Contas da União para proceder às suas intimações.
	O inciso II do art. 179 do Regimento Interno do TCU é claro ao exigir apenas a comprovação da entrega no endereço do destinatário, bastando o aviso de recebimento simples.
	18. No caso vertente, as citações foram válidas, pois verifica-se que os responsáveis compareceram aos autos solicitando prorrogação de prazo (peça 59) , que foi deferida. Após o decurso do prazo, ambos se mantiveram silentes.
	19. Superada a análise acerca da validade das notificações, transcorrido o prazo regimental fixado e mantendo-se inerte os aludidos responsáveis, impõe-se que sejam considerados reveis, dando-se prosseguimento ao processo, com fulcro no art. 12, § 3º, da Lei 8.443, de 16 de julho de 1992.
	20. Nos processos do TCU, a revelia não leva à presunção de que seriam verdadeiras todas as imputações levantadas contra os responsáveis, diferentemente do que ocorre no processo civil, em que a revelia do réu opera a presunção da verdade dos fatos narrados pelo autor. Dessa forma, a avaliação da responsabilidade do agente não pode prescindir da prova existente no processo ou para ele carreada.
	21. Ao não apresentarem sua defesa, os responsáveis deixaram de produzir prova da regular aplicação dos recursos sob suas responsabilidades, em afronta às normas que impõem aos gestores públicos a obrigação legal de, sempre que demandados pelos órgãos de controle, apresentar os documentos que demonstrem a correta utilização das verbas públicas, a exemplo do contido no art. 93 do Decreto-Lei 200/67: "Quem quer que utilize dinheiros públicos terá de justificar seu bom e regular emprego na conformidade das leis, regulamentos e normas emanadas das autoridades administrativas competentes."
	22. Com efeito, conforme análises empreendidas na fase interna e pela unidade técnica deste Tribunal no bojo da instrução preliminar, constatou-se a não comprovação da boa e regular aplicação de parte dos recursos públicos captados a título de incentivos culturais por meio do Pronac 12-4244 (peça 4, p. 1-2) , cujo objeto era a realização do projeto cultural "74ª Festa das Flores - Espaço Cultural", de 13 a 18 de novembro de 2012, na cidade de Joinville (SC) , "valorizando e promovendo a cultura local e regional com mais de 70 apresentações de dança, música e teatro, no setor chamado Espaço Cultural da Expoville", em razão da impugnação total das despesas realizadas, no valor de R$ 146.900,00, em virtude da omissão no dever de prestar contas.
	23. Quando da emissão do Relatório de Tomada de Contas Especial 378/2017, de 1/12/2017 (peça 38) , o extinto MinC - Ministério da Cultura concluiu que o prejuízo ao erário importaria no valor original de R$ 146.900,00, imputando-se a responsabilidade à Srª Fernanda Moreira de Almeida e à Studio F Produções Artística e Cinematográfica Ltda. - ME, em virtude da não apresentação da prestação de contas, concluindo, dessa maneira, que a população alvo do ajuste não foi beneficiada, o que justifica a impugnação total das despesas realizadas, instaurando-se a devida Tomada de Contas Especial.
	24. Examinando-se as conclusões do MinC, tem-se que as mesmas encontram correspondência com a realidade, já que a apresentação da prestação de contas inclui-se como obrigação primeira de quem gere recursos públicos, com vistas à comprovação da sua boa e regular aplicação, sob pena de ser responsabilizado pela sua devolução aos cofres concedentes.
	25.  Adequado também o entendimento manifestado pelo MinC e pela CGU de atribuir responsabilidade solidária pelo débito à Srª Fernanda Moreira de Almeida, porquanto a ela competia a administração da entidade, e à própria Studio F Produções Artística e Cinematográfica Ltda. - ME, já que ambas as partes se beneficiaram dos recursos dispendidos, em perfeita sintonia com a jurisprudência desta Corte de Contas, em especial com o Acórdão 2763/2011-TCU-Plenário, que assevera que, "na hipótese em que a pessoa jurídica de direito privado e seus administradores derem causa a dano ao erário na execução de avença celebrada com o poder público federal com vistas à realização de uma finalidade pública, incide sobre ambos a responsabilidade solidária pelo dano".
	26. E, uma vez materializada a não comprovação da boa e regular aplicação dos recursos pactuados por meio do Pronac 12-4244, a data de atualização dos débitos deve ser a data das captações efetuadas, em obediência ao art. 9º da IN/TCU 71/2012 (modificada pela IN/TCU 76/2016) e ao Acórdão 11245/2017-TCU-Primeira Câmara, devendo os valores serem recolhidos ao Fundo Nacional de Cultura, a exemplo do que restou decidido por esta Corte no Acórdão 520/2014-TCU-Plenário.
	27. Por conseguinte, a Srª Fernanda Moreira de Almeida e a Studio F Produções Artística e Cinematográfica Ltda. - ME devem ser responsabilizados solidariamente pelo débito apurado nestas contas especiais, no montante de R$ 146.900,00, no âmbito do Pronac 12-4244 (peça 4, p. 1-2) , cujo objeto era a realização do projeto cultural "74ª Festa das Flores - Espaço Cultural", de 13 a 18 de novembro de 2012, na cidade de Joinville (SC) , "valorizando e promovendo a cultura local e regional com mais de 70 apresentações de dança, música e teatro, no setor chamado Espaço Cultural da Expoville", em razão da impugnação total das despesas realizadas, no valor de R$ 146.900,00, em virtude da omissão no dever de prestar contas.
	28. Em se tratando de processo em que as partes interessadas não se manifestaram acerca das irregularidades imputadas, não há elementos para que se possa efetivamente aferir e reconhecer a ocorrência de boa-fé na conduta dos responsáveis, podendo este Tribunal, desde logo, proferir o julgamento de mérito pela irregularidade das contas, conforme nos termos dos §§ 2º e 6º do art. 202 do Regimento Interno do TCU.
	29. Nesse sentido, são os Acórdão 2064/2011-TCU-Primeira Câmara, da relatoria do Ministro Ubiratan Aguiar; 6.182/2011-TCU-1ª Câmara, da relatoria do Ministro Weber de Oliveira; 4.072/2010-TCU-1ª Câmara, da relatoria do Ministro Valmir Campelo; 1.189/2009-TCU-1ª Câmara, da relatoria do Ministro Marcos Bemquerer; e 731/2008-TCU-Plenário, da relatoria do Ministro Aroldo Cedraz; dentre outros. 
	30. No presente caso, considera-se os atos irregulares praticados em 28/3/2013, adotando-se como parâmetro a data da em que deveria ser apresentada a prestação de contas. Isso porque o prejuízo ao erário decorre da não comprovação da boa e regular aplicação de parte dos recursos públicos recebidos a título de incentivos culturais em virtude da não aprovação da prestação de contas, ante a omissão no dever de prestar contas.
	31. A partir do momento em que o proponente beneficiário não regularizou as pendências apontadas, ou seja, da prestação de contas, nasceu para a Administração Pública a pretensão para sancionar os responsáveis omissão na apresentação da prestação de contas. Somente a partir desse momento, outrossim, estaria o poder público autorizado a cobrar a conformidade da execução do objeto pactuado na proporção dos recursos disponibilizados ao proponente beneficiário.
	32. Contudo, tem-se que os atos que ordenaram a citação e a audiência ocorreram em 3/12/2018 (item 9) , antes, portanto, do transcurso de dez anos entre esse ato e os fatos impugnados, que, conforme item 32 supra, deu-se em 28/3/2013, razão pela qual, reconhecida a interrupção do prazo prescricional, conforme preconiza o art. 202, inciso I, do Código Civil vigente, inexiste no presente processo óbice ao exercício da ação punitiva por parte deste Tribunal.
	33. Destarte, é medida que se impõe, desde já, o julgamento irregular das contas da Srª Fernanda Moreira de Almeida e da Studio F Produções Artística e Cinematográfica Ltda. - ME, condenando-as ao pagamento do débito apurado, impondo-lhe as multas dos arts. 57 e 58, inciso I, da Lei 8.443/1992, ante a alta reprovabilidade das condutas atentatórias à accountability pública, a primeira por conta do débito, extensiva a ambas as responsáveis, e a segunda, restrita à Srª Fernanda Moreira de Almeida, por conta da ausência de justificativa para a não apresentação das contas no prazo devido.
	CONCLUSÃO
	34. Em face da análise promovida, opera-se a revelia em face da Srª Fernanda Moreira de Almeida e da Studio F Produções Artística e Cinematográfica Ltda. - ME, e conclui-se que os atos por elas praticados configuraram dano aos cofres públicos federais, no montante original de R$ 146.900,00, devido a não comprovação da boa e regular aplicação dos recursos públicos captados a título de incentivos culturais por meio do Pronac 12-4244 (peça 4, p. 1-2) , cujo objeto era a realização do projeto cultural "74ª Festa das Flores - Espaço Cultural", de 13 a 18 de novembro de 2012, na cidade de Joinville (SC) , "valorizando e promovendo a cultura local e regional com mais de 70 apresentações de dança, música e teatro, no setor chamado Espaço Cultural da Expoville", em razão da impugnação total das despesas realizadas, em virtude da omissão no dever de prestar contas.
	35. Mesmo configurada a revelia frente à citação deste Tribunal e inexistindo comprovação da boa e regular aplicação dos recursos transferidos, é medida que se impõe dar seguimento ao processo proferindo o julgamento com os elementos até aqui presentes, nos termos do art. 12, §3º, da Lei 8.443/1992, e art. 202, § 8º, do Regimento Interno desta Corte de Contas.
	36. No tocante à aferição quanto à ocorrência de boa-fé na conduta dos responsáveis, conforme determina o § 2º do art. 202 do Regimento Interno deste Tribunal, em se tratando de processo em que partes interessadas não se manifestaram acerca das irregularidades imputadas, não há elementos para que se possa efetivamente reconhecê-la, podendo esta Corte de Contas, desde logo, proferir julgamento de mérito pela irregularidade das contas, nos termos do § 6º de mesma norma regimental.
	37. Tal interpretação decorre da compreensão de que, relativamente à fiscalização dos gastos públicos, privilegia-se como princípio básico a inversão do ônus da prova, pois cabe ao gestor comprovar a boa aplicação dos dinheiros e valores públicos sob sua responsabilidade.
	38. Destarte, desde logo, devem as contas da Srª Fernanda Moreira de Almeida e da Studio F Produções Artística e Cinematográfica Ltda. - ME ser julgadas irregulares, com fundamento nos arts. 1º, inciso I, 16, inciso III, alíneas "a" e "c", e § 2º, da Lei 8.443/1992 c/c os arts. 19 e 23, inciso III, da mesma Lei, e com os arts. 1º, inciso I, 209, incisos I e III e § 5º, 210 e 214, inciso III, do Regimento Interno deste Tribunal, procedendo-se à condenação em com a aplicação das multas previstas nos arts. 57 e 58, inciso I, da Lei 8.443/1992, a primeira por conta do débito, extensiva a ambas, e a segunda, restrita à Srª Fernanda Moreira de Almeida, por conta da ausência de justificativa para a não apresentação das contas no prazo devido.
	39. Como as multas acima referidas são mutuamente excludentes (com débito/sem débito) , propõe-se a absorção da segunda pela primeira, bem como informar à Srª Fernanda Moreira de Almeida que, em caso de demonstração, em sede de recurso, da boa e regular aplicação dos recursos, elidindo o débito total e, consequentemente, a multa prevista no art. 57 da Lei 8.443/1992, poderá o Tribunal reaplicar a multa prevista no art. 58, inciso I, da mesma lei, antes absorvida pela primeira.
	PROPOSTA DE ENCAMINHAMENTO
	40.  Diante do exposto, submetem-se os autos à consideração superior, propondo:
	40.1. considerar reveis a Studio F Produções Artística e Cinematográfica Ltda. - ME (CNPJ 05.220.861/0001-07) e a Srª Fernanda Moreira de Almeida (CPF XXX.353.297-XX) , com fundamento no § 3º, art. 12, Lei 8.443, de 16 de julho de 1992;
	40.2. com fundamento nos arts. 1º, inciso I, 16, inciso III, alíneas "a" e "c" e § 2º, da Lei 8.443/1992 c/c os arts. 19 e 23, inciso III, da mesma Lei, e com arts. 1º, inciso I, 209, incisos I e III e § 5º, 210 e 214, inciso III, do Regimento Interno deste Tribunal, que sejam julgadas irregulares as contas da Studio F Produções Artística e Cinematográfica Ltda. - ME (CNPJ 05.220.861/0001-07) e a Srª Fernanda Moreira de Almeida (CPF XXX.353.297-XX) , na condição de beneficiários de incentivos à cultura da Lei Rouanet; e condená-los ao pagamento das quantias a seguir especificadas, com a fixação do prazo de quinze dias, a contar da notificação, para comprovar, perante o Tribunal (art. 214, inciso III, alínea "a", do Regimento Interno) , o recolhimento da dívida aos cofres do Fundo Nacional de Cultura, atualizada monetariamente e acrescida dos juros de mora, calculados a partir da data discriminada, até a data do recolhimento, na forma prevista na legislação em vigor: 
	VALOR ORIGINAL (R$) 
	DATA DA OCORRÊNCIA

	2.500,00
	28/9/2012

	10.400,00
	28/9/2012

	4.000,00
	13/11/2012

	120.000,00
	21/11/2012

	10.000,00
	27/12/2012

Valor atualizado até 16/3/2020: R$ 221.142,48.
	40.3. aplicar à Studio F Produções Artística e Cinematográfica Ltda. - ME (CNPJ 05.220.861/0001-07) e à Srª Fernanda Moreira de Almeida (CPF XXX.353.297-XX) , individualmente, a multa prevista no art. 57 da Lei 8.443/1992 c/c o art. 267 do Regimento Interno, com a fixação do prazo de quinze dias, a contar das notificação, para comprovarem, perante o Tribunal (art. 214, inciso III, alínea "a", do Regimento Interno) , o recolhimento da dívida aos cofres do Tesouro Nacional, atualizada monetariamente desde a data do acórdão que vier a ser proferido até a do efetivo recolhimento, se for paga após o vencimento, na forma da legislação em vigor;
	40.4. esclarecer à Srª Fernanda Moreira de Almeida (CPF XXX.353.297-XX) que, caso se demonstre, por via recursal, a correta aplicação dos recursos, mas não se justifique a omissão da prestação de contas, o débito poderá ser afastado, mas permanecerá a irregularidade das contas, dando-se ensejo à aplicação da multa prevista no art. 58, inciso I, da Lei 8.443/1992;
	40.5. autorizar, desde logo, nos termos do art. 28, inciso II, da Lei 8.443/1992, a cobrança judicial da dívida caso não atendidas as notificações;
	40.6. autorizar, caso solicitado, o pagamento da dívida dos responsáveis em até 36 parcelas mensais e consecutivas, nos termos do art. 26 da Lei 8.443/1992 c/c o art. 217 do Regimento Interno, fixando-lhes o prazo de quinze dias, a contar do recebimento da notificação, para comprovarem perante o Tribunal o recolhimento da primeira parcela, e de trinta dias, a contar da parcela anterior, para comprovar o recolhimento das demais parcelas, devendo incidir sobre cada valor mensal, atualizado monetariamente, os juros de mora devidos, na forma prevista na legislação em vigor;
	40.7. alertar ao responsáveis que a falta de comprovação do recolhimento de qualquer parcela importará no vencimento antecipado do saldo devedor, nos termos do § 2º do art. 217 do Regimento Interno deste Tribunal; e
	40.8. enviar cópia do acórdão que vier a ser proferido à Secretaria Especial de Cultura do Ministério do Turismo e aos responsáveis para ciência, informando que a deliberação, acompanhada do relatório e voto que a fundamentarem, estará disponível para consulta no endereço www.tcu.gov.br/acordaos, além de esclarecer que, caso requerido, o TCU poderá fornecer as correspondentes cópias, em mídia impressa, aos interessados e aos responsáveis arrolados nestes autos."
3.	Enfim, por intermédio do Exmo. Sr. Procurador Marinus Eduardo De Vries Marsico, o MPTCU anuiu, em cota singela (Peça 65) , à aludida proposta da unidade técnica.
4.	Foi juntada ao presente feito, contudo, a documentação intitulada como "Ação de Exigir Contas", em face de Leoni Silva (Peça 69) , e como "Pedido de reconhecimento de prescrição" (Peça 70) pela Federação Catarinense de Teatro, a despeito de essa documentação estar expressamente relacionada com o outro projeto cultural sob o "Convênio 134/2006-MinC/AD - Pronac 06-5580". 
É o Relatório.

André Xavier Alves (OAB-SC 37.657), entre outros, representando a Federação Catarinense de Teatro.

Procurador Marinus Eduardo De Vries Marsico.

TOMADA DE CONTAS ESPECIAL. ENTÃO MINISTÉRIO DA CULTURA. PROJETO CULTURAL PELO PRONAC 12-4244. OMISSÃO NO DEVER DE PRESTAR CONTAS. CITAÇÃO DOS RESPONSÁVEIS. REVELIA. CONTAS IRREGULARES. DÉBITO. MULTA. COMUNICAÇÃO.

TOMADA DE CONTAS ESPECIAL (TCE)

Secretaria de Controle Externo de Tomada de Contas Especial (Secex-TCE).

Trata-se de tomada de contas especial instaurada pelo então Ministério da Cultura - MinC em desfavor, originariamente, de Fernanda Moreira de Almeida e Sonaira de Melo D'Ávila Neumeister, além da Studio F Produções Artística e Cinematográfica Ltda. - ME, diante da omissão no dever de prestar contas dos recursos federais transferidos sob o valor de R$ 146.900,00 no âmbito do Pronac 12-4244 com o objetivo de realizar o projeto intitulado como "74ª Festa das Flores - Espaço Cultural", durante o período de 13 a 18 de novembro de 2012, em Joinville - SC.
2.	Como visto, a partir do Relatório de Tomada de Contas Especial n.º 378, de 2017 (Peça 38) , o tomador de contas assinalou a responsabilidade solidária em desfavor de Fernanda Moreira de Almeida e Sonaira de Melo D'Ávila Neumeister, além da Studio F Produções Artística e Cinematográfica Ltda. - ME, pelo dano ao erário sob o valor original de R$ 146.900,00 em face da omissão na prestação de contas dos recursos federais repassados.
3.	No âmbito do TCU, ao vislumbrar que Sonaira de Melo D'Ávila Neumeister não figuraria como sócia-administradora no contrato social da aludida empresa (Peça 29) , a Secex-TCE passou a promover a audiência de Fernanda Moreira de Almeida, como sócia-administradora, e a citação solidária de Fernanda Moreira de Almeida com a Studio F Produções Artística e Cinematográfica Ltda. - ME, deixando de promover o chamamento processual de Sonaira de Melo D'Ávila Neumeister.
4.	A despeito, contudo, da regular citação, esses dois responsáveis não apresentaram as suas defesas, nem efetuaram, tampouco, o recolhimento do débito em favor do Fundo Nacional de Cultura, passando à condição de revéis perante o TCU, nos termos do art. 12, § 3º, da Lei nº 8.443, de 1992. 
5.	De todo modo, após a análise final do feito, a unidade técnica propôs a irregularidade das contas dos aludidos responsáveis para condená-los ao pagamento do correspondente débito, além da aplicação de multa, tendo o Parquet especial anuído à essa proposta.
6.	O TCU pode incorporar o parecer da unidade técnica a estas razões de decidir.
7.	Bem se sabe que, em sintonia, entre outros, com os Acórdãos 1.194/2009 e 3.991/2015, da 1ª Câmara, os Acórdãos 27/2004, 6.235/2013 e 3.223/2017, da 2ª Câmara, e os Acórdãos 11/1997 e 997/2015, do Plenário, a jurisprudência do TCU estaria firmada no sentido da pessoal responsabilidade do gestor pela comprovação da boa e regular aplicação dos recursos federais, submetendo todo aquele que administra os recursos públicos ao dever de demonstrar o correto emprego dos valores federais, nos termos do art. 70, parágrafo único, da Constituição de 1988 e do art. 93 do Decreto-Lei nº 200, de 1967, sem prejuízo de, por analogia à Súmula n.º 286 do TCU, a pessoa jurídica de direito privado também responder como destinatária dos recursos captados, em solidariedade com o seu administrador, pelo dano causado ao erário em face da ausência de efetiva comprovação da boa aplicação desses recursos públicos.
8.	Ocorre que, para além da malsinada omissão na prestação de contas do aludido acordo, outras graves falhas teriam sido perpetradas pela ausência dos documentos técnicos necessários à efetiva comprovação da execução do objeto pactuado e, assim, não teria restado evidenciada a boa e regular aplicação dos recursos federais repassados, nem a necessária operacionalidade do projeto cultural em prol da população local. 
9.	Por esse prisma, como a ausência dos documentos comprobatórios sobre o efetivo dispêndio na execução do aludido objeto pactuado impediu o imprescindível estabelecimento do necessário nexo causal entre os recursos federais repassados e os supostos dispêndios incorridos no referido projeto cultural, resultando na ausência de efetiva demonstração sobre a boa e regular aplicação dos recursos federais transferidos, restou configurada a ofensa não só às regras legais, mas também aos princípios basilares da administração pública, já que, ao final e ao cabo, o gestor deixou de prestar satisfação à sociedade sobre o efetivo emprego dos recursos públicos postos à sua disposição, e, desse modo, restaria efetivamente confirmada a presunção legal de dano ao erário pela integralidade dos valores federais repassados para a subsequente condenação dos aludidos responsáveis em débito e em multa.
10. 	Não subsistiria, enfim, a prescrição da pretensão punitiva do TCU no presente caso concreto, já que, nos termos do Acórdão 1441/2016-TCU-Plenário, não teria ocorrido o transcurso de mais de dez anos entre a ordem para as citações no âmbito do TCU, em 3/12/2018 (Peça 45) , e a data fatal para a prestação de contas final do referido Pronac 12-4244, em 28/3/2013 (Peça 17) .
11. 	Eis que, por meio do aludido Acórdão 1.441/2016 proferido na Sessão Extraordinária de 8/6/2016, o Plenário do TCU firmou o seu entendimento no sentido de que a prescrição da pretensão punitiva deve seguir a regra geral do prazo decenal, contado a partir do fato, em linha com o art. 205 do Código Civil brasileiro, interrompendo a contagem do aludido prazo com a ordem de citação, nos termos do art. 240, caput, da Lei n.º 13.105 (Código Processual Civil) , de 2015.
12. 	Sem prejuízo, no entanto, do respeito a esse entendimento do Tribunal, deve ser reiterada a minha ressalva já registrada em vários outros julgados do TCU no sentido de que, na ausência de lei específica, o TCU não deveria aplicar qualquer prazo prescricional sobre a referida pretensão punitiva ou, então, na pior das hipóteses, o Tribunal deveria aplicar a regra prescricional fixada pela Lei n.º 9.873, de 1999, não só porque ela trata diretamente de prescrição no âmbito do direito administrativo sancionador, mas também porque, entre outras medidas, a aludida lei manda aplicar o prazo prescricional penal, quando a infração administrativa também configure crime, além de determinar expressamente que, diante de ilícito continuado ou permanente, a contagem do prazo deve iniciar a partir da cessação do aludido ilícito.
13. 	A despeito, então, de registrar essa minha posição pessoal, o TCU deve pugnar pela pronta aplicação da multa legal em desfavor dos aludidos responsáveis a partir do entendimento fixado pelo aludido Acórdão 1441/2016-TCU-Plenário.
14.	Não subsistiria, de toda sorte, a eventual necessidade de promover o retorno do presente processo para buscar a suposta citação de Sonaira de Melo D'Ávila Neumeister, estando esse entendimento, aliás, em plena sintonia com a jurisprudência do TCU, a exemplo dos Acórdãos 4.002/2020 e 5.297/2013, da 2ª Câmara, e dos Acórdãos 1.170/2017 e 1.223/2015, do Plenário, já que a ausência dessa nova citação não resultaria em prejuízo à defesa dos atuais responsáveis, não só porque o presente processo já estaria em plenas condições de efetivo julgamento pelo TCU, mas também porque a solidariedade passiva seria legalmente erigida em favor do ente estatal credor, e não das pessoas privadas devedoras, podendo, se for o caso, os atuais condenados ajuizar a superveniente ação regressiva em desfavor da aludida sócia da empresa.
15. 	O TCU deve julgar irregulares, portanto, as contas de Fernanda Moreira de Almeida e da Studio F Produções Artística e Cinematográfica Ltda. - ME para condená-los ao pagamento do correspondente débito, além de lhes aplicar individualmente a multa prevista no art. 57 da Lei n.º 8.443, de 1992.
Ante o exposto, pugno pela prolação do Acórdão ora submetido a este Colegiado.
TCU, Sala das Sessões, em tagDataSessao.
Ministro-Substituto ANDRÉ LUÍS DE CARVALHO 
Relator